---
title: "Analýza počtu uvěznených občanů obcí pomocí hierarchického beta-binomiálního modelu"
output:
  pdf_document: default
  html_notebook: default
---
Tato analýza navazuje na [článek](https://www.irozhlas.cz/zpravy-domov/mapa-veznu_1903280600_pek?latlng=49.82127350693801|15.480000000000018|6.2427788541597335) z irozhlas.cz. Namísto percentuálního vyjádření
počtu občanů každé z obcí percentuálně tato analýza používá [hierarchický bayesovský
model](https://en.wikipedia.org/wiki/Bayesian_hierarchical_modeling) v prostředí 
[Stan](https://mc-stan.org/). Jak ukážeme níže, analýza založená na procentech 
může být velmi citlivá na statistický šum. 
Bayesovský model je naopak robustní neboť reprezentuje data pomocí parametrů dvou kategorií:
lokální a globální. Lokální parametry reprezentují každou obec
pravděpodobností, že náhodně vybraný občan dané obce je ve vězení. Všechny obce jsou
pak ještě reprezentovány globálním parametrem, který lze interpretovat jako pravděpodobnost, že
náhodně vybraný občan z náhodně vybrané obce je ve vězení. Máme tak dva typy parametrů:
globální a lokální pro každou obci. Pro obce s malým počtem obyvatel bude sílit role 
globálního parametru, protože nemáme dost dat. Pro obce s dostatečným počtem lidí
pak bude sílit role lokálního parametru. Model tak automaticky a elegantně využívá
všechna dostupná data a je robustní.

# Příprava dat
```{r}
library(tidyverse)
library(readxl)

pocob <- read_excel('../data/pocet_obyvatel_obce.xlsx', skip=6, 
                    col_names = c("okres_kod", "icob", "obec", 
                                  "pocobyv", "muzi", "zeny", 
                                  "prum_vek", "prum_vek_muzi", 
                                  "prum_vek_zeny")) %>%
  mutate(icob = as.numeric(icob)) %>%
  select(icob, obec)
pocvez <- read_csv('../data/pocvez_okresy.csv') %>%
  inner_join(pocob, by = 'icob')
pocvez
```
# Hierarchický bayesovský beta-bernoulli model
```{r}
library(rstan)
options(mc.cores = 3)

fit_hier <- stan("hier.stan", data=list(N=length(unique(pocvez$icob)),
                                        K=pocvez$pocobyv,
                                        y=pocvez$veznu),
                  chains=3, seed=25, iter = 2000, thin = 1)
```
```

# Analýza výsledků z modelu
Theta jsou parametry modelu vyjadřujicí pravděpodobnost pro každou obec, že náhodně
vybraný její občan je ve vězení. Vezmeme vždy 5, 50, 95-ti procentní percentil pro následující
analýzu. Parametr `prob_diff` vyjadřuje rozdíl mezi theta a populačním parametrem phi,
který lze interpretovat jako pravděpodobnost, že náhodně vybraný občan z náhodně 
vybrané obce je ve vězení.

Analýzou `prob_diff` tak můžeme najít obce, které mají výrazně vyšší či nižší 
podíl svých občanů vě vězení oproti celostátní tendencí vyjádřenou parametrem phi.
Bayesovská inference nám dává kompletní aposteriorní distribuci těchto parametrů,
takže si můžeme zvolit libovolnou hranici, kterou budeme považovat za významnou.

V následující analýze volím 95% spolehlivost, že daná obec má vyšší nebo nižší
pravděpobnost výskytu svých občanů ve vězení oproti "celostátnímu průměru" (vyjádřenou phi).
U takovýchobcích v následující analýze řekneme, že mají "výrazně nižší/vyšší podíl vězňů".
```{r}
pocvez$prob_05 <- summary(fit_hier, 'theta', 0.05)$summary[, '5%']
pocvez$prob_50 <- summary(fit_hier, 'theta', 0.5)$summary[, '50%']
pocvez$prob_95 <- summary(fit_hier, 'theta', 0.95)$summary[, '95%']
pocvez$prob_diff_05 <- summary(fit_hier, 'prob_diff', .05)$summary[, '5%']
pocvez$prob_diff_50 <- summary(fit_hier, 'prob_diff', .5)$summary[, '50%']
pocvez$prob_diff_95 <- summary(fit_hier, 'prob_diff', .95)$summary[, '95%']

summary(fit_hier, c('phi', 'kappa'))$summary
```
## Okresy s nějvětším počtem obcí, které mají výrazně vyšší podíl vězňů
```{r}
pocvez %>%
  group_by(okres) %>%
  summarise(sigcount = sum(prob_diff_05 > 0)) %>%
  arrange(desc(sigcount))
```
## Okresy s největším počtem obcí, které mají výrazně nižší podíl věznů
```{r}
pocvez %>%
  group_by(okres) %>%
  summarise(sigcount = sum(prob_diff_95 < 0)) %>%
  arrange(desc(sigcount))
```
## Obce s největším procentem svých občanů ve vězení
Všimněte si, že tomuto pořadí dominují obce s malým počtem obyvatel, u kterých
i pár občanů ve vězení vyústí ve vysoké procento. Jedná se tedy spíše o statistický
šum než o indikaci vysoké kriminaliti v obci.
```{r}
pocvez %>%
  select(obec, okres, pct, pocobyv, prob_50, prob_diff_05) %>%
  arrange(desc(pct))
```
## Obce s nejvýrazněji vyšším počtem občanů ve vězení
Tento seznam už dává více intuitivní smysl. Je na první pohled vidět mnoho obcí,
známých vysokou kriminalitou.
```{r}
pocvez %>%
  select(obec, okres, pct, pocobyv, prob_50, prob_diff_05) %>%
  arrange(desc(prob_diff_05))
```
## Obce s procentuálně nejmenším počtem obyvatel ve vězení
Tak jako v předešlém případě, tomuto seznamu dominují obce s malým počtem obyvatel,
u kterých lze pochybovat o statistické průkaznosti. Nelze tak například věrohodně
tvrdit, že jsou tyto obce výrazně bezpečnější, než jiné.
```{r}
pocvez %>%
  select(obec, okres, pct, pocobyv, prob_50, prob_diff_95) %>%
  arrange(pct)
```
## Obce s výrazně nišším počtem občanů ve vězení
V následujícím seznamu lze vidět mnoho obcí, které, vzhledem ke své velikosti, 
mají statistiky výrazně menzí počet obyvatel ve vězení.
```{r}
pocvez %>%
  select(obec, okres, pct, pocobyv, prob_50, prob_diff_95) %>%
  arrange(prob_diff_95)
```